臺灣高等法院花蓮分院民事裁定　　　　　 100年度抗字第34號
再　抗告人　潘秀蘭
代　理　人　徐韻晴律師
相　對　人　遠東國際商業銀行股份有限公司
法定代理人　洪信德
相　對　人　第一商業銀行股份有限公司
法定代理人　蔡慶年
代　理　人　葉雲祥
相　對　人　台北富邦商業銀行股份有限公司
法定代理人　韓蔚廷
相　對　人　國泰世華商業銀行股份有限公司
法定代理人　汪國華
相　對　人　台灣新光商業銀行股份有限公司
代　理　人　陳錦如
法定代理人　李增昌
相　對　人　日盛國際商業銀行股份有限公司
法定代理人　楊智光
上列再抗告人與相對人遠東國際商業銀行股份有限公司等銀行間
因聲請免責事件，再抗告人對於中華民國100年7月29日臺灣花蓮
地方法院100年度消債抗字第3號所為裁定，提起再抗告，本院裁
定如下：
    主  文
再抗告駁回。
再抗告程序費用由再抗告人負擔。
    理  由
一、按對於抗告法院之裁定，除有涉及法律見解具有原則上之重
    要性者外，不得再為抗告，消費者債務清理條例第11條第3
    項定有明文。又對於抗告法院之裁定再為抗告，僅得以其適
    用法規顯有錯誤為理由，消費者債務清理條例第15條準用民
    事訴訟法第486條第4項亦有明文。所謂適用法規顯有錯誤，
    係指原裁定就其取捨證據所確定之事實適用法規，顯然不合
    於法律規定，或與司法院現尚有效之解釋、大法官會議解釋
    ，或最高法院現尚有效之判例顯有違反，或消極的不適用法
    規，顯然影響裁判者而言，並不包括判決理由矛盾、理由不
    備、漏未斟酌證據及認定事實錯誤之情形在內（最高法院63
    年台上字第880號、80年台上字第1326號判例意旨參照）。
    再所謂原則上之重要性，係指該再抗告事件所涉及之法律問
    題，意義重大而有加以闡釋之必要者而言。
二、次按消費者債務清理條例第136條第1項規定，前三條情形，
    法院於裁定前應依職權調查，或命管理人調查以書面提出報
    告，並使債權人、債務人有陳述意見之機會。換言之，法院
    裁定開始清算程序並終止清算程序之裁定確定後，應以裁定
    免除債務人之債務，但有同法第133條前段、第134條各款應
    為不免責裁定或第135條得為免責裁定時，法院均需依法給
    予債權人、債務人陳述意見之機會，此乃憲法賦與當事人程
    序主體權之基本體現，並使法院形成心證前得公允聽取雙方
    之意見外，亦使雙方能就相互不同立場之意見，互有澄清之
    機會。
三、再抗告意旨略以：
  (一)再抗告人於民國98年11月17日之聲請狀、98年12月10日之民
    事陳報(一)狀及98年12月16日之民事陳報(二)狀均已提呈自
    身經濟狀況，並未有絲毫隱藏情事，原審裁定理由中認再抗
    告人未就再抗告人配偶王用良領有榮家發給就養給與及投保
    人壽保險存有保單價值解約金二事，於財產及收入狀況說明
    書中列入說明，然再抗告人早於上開聲請陳報狀內說明詳實
    ，並無任何隱匿情事。
  (二)又再抗告人配偶王用良榮家發給之就養給與，自王用良於98
    年11月30日死亡後已停止發給，再抗告人目前並未領取任何
    款項，且再抗告人所繳之保單僅繳付第12年，其所現存之保
    單價值金不應有新臺幣250,055元如此之多，且再抗告人當
    時亦附具國寶人壽保險股份有限公司所開給再抗告人之證明
    書，說明當時殘存之保單解約金及借款情形，顯見再抗告人
    已盡說明之義務，如原審認再抗告人仍有未說明之情事，應
    再開庭或請再抗告人以書狀說明之，而原審裁定竟以原准予
    免責裁定未請相對人說明而廢棄原准予免責裁定，又提及再
    抗告人未盡說明義務，對再抗告人不公平，復且原審於准予
    免責裁定前未通知相對人陳述意見，裁定後又未合法通知相
    對人，亦非再抗告人能掌握，廢棄原准予免責之裁定對再抗
    告人顯失公平，綜上，請鈞院廢棄原審裁定，以維權利而保
    公平。
四、經查：
  (一)本件緣於原審法院所轄就再抗告人聲請清算事件，於98年12
    月22日以98年度消債清字第8號裁定開始清算程序，並同時
    終止清算程序；另於99年1月21日分99年度司執消債清字第1
    號由清算執行事件由司法事務官續行相關程序，期間債權銀
    行陸續陳報債權，再由司法事務官於99年2月8日簽准改分消
    債聲案件處理；於99年3月8日分99年度消債聲字第2號「聲
    請免責」事件，旋於同年月22日裁定「債務人潘秀蘭准予免
    責」，嗣依相對人即債權人之聲請，於100年1月12日、100
    年3月7日間始陸續補寄上開免責裁定正本（見99年度消債聲
    字第2號卷第12頁、16頁、22頁、第24頁至第40頁），此等
    事由明顯可見，足認債權人等於原審抗告中指摘免責裁定過
    程未使債權人有陳述意見之機會，並非無據。再抗告人對事
    理明顯之事，再生爭執，自與首開具有原則上之重要性有間
    。
  (二)再抗告人雖具狀辯稱「法院於准予免責裁定未通知相對人陳
    述意見，裁定後又未合法通知送達，亦非再抗告人所能掌握
    ，廢棄原裁定對再抗告人顯失公平」等語；然揆以首開消費
    者債務清理條例第136條第1項規定「前三條情形，法院於裁
    定前應依職權調查，或命管理人調查以書面提出報告，並使
    債權人、債務人有陳述意見之機會。」及其立法理由明白表
    示「又為使前三條裁定適當，並保障當事人之程序權，法院
    為免責裁定前，應使債權人有陳述意見之機會。反之，法院
    為不免責裁定，因裁定結果對債務人不利，亦應使之（債務
    人）有陳述意見之機會。」益徵此一程序權保障之規定，並
    未偏袒一方，參以同條第2項之立法理由更揭示「為有效且
    迅速為前項之調查，應課以債務人協力調查之義務。」足信
    「原免責裁定」之審理過程確有違程序權保障，益徵原裁定
    依抗告意旨予以廢棄，並無適用法規顯有錯誤情形。
  (三)又再抗告人所稱原裁定曾提及「相對人（即再抗告人）是否
    故意於財產及收入狀況說明書為不實之記載？」等情，核其
    裁定文義乃在說明若卷證內有相關疑點「法院本應依職權調
    查」，亦徵是否為免責裁定前，有使當事人陳述機會之必要
    ，原裁定之文義既在指出原免責裁定之程序有瑕疵，作為應
    予廢棄之具體理由，自無適用法規不當之問題；此外，未見
    再抗告意旨具體指摘原裁定有何適用法規顯有錯誤情形，可
    認再抗告理由與法律准許再抗告之要件規定不合。
五、綜上所述，「原免責裁定」（99年度消債聲字第2號）於程
    序上既有明顯瑕疵，為保障程序權及使當事人兩造能澄清彼
    此之爭點，原審合議庭乃裁定將該免責裁定廢棄，於法並無
    違誤；揆以首揭再抗告要件之規定與說明，再抗告人僅執前
    詞指摘原審合議庭之裁定，請求予以廢棄，並不合法，應予
    駁回。又本件既係維持原審廢棄99年度消債聲字第2號之裁
    定，自應由原來審理應否免責之法院另為適法之處理。
據上論結，本件再抗告為不合法，爰裁定如主文。
中    華    民    國   100    年    10    月    19    日
                  民事庭審判長法  官  謝志揚
                              法  官  李水源
                              法  官  黃玉清
以上正本係照原本作成。
本件不得再抗告。
中    華    民    國   100    年    10    月    19    日
                              書記官  黃琪瑋